【裁判字號】    92,醫訴,3
【裁判日期】    950518
【裁判案由】    業務過失致死
【裁判全文】
臺灣高雄地方法院刑事判決               92年度醫訴字第3號
公  訴  人  臺灣高雄地方法院檢察署檢察官
被      告  辛○○
選任辯護人  蘇吉雄律師
            陳雅娟律師
上列被告因業務過失致死案件，經檢察官提起公訴（92年度偵字
第3643 號），本院判決如下：
    主  文
辛○○無罪。
    理  由
一、公訴意旨略以：被告辛○○係財團法人長庚紀念醫院高雄分
    院 (下稱高雄長庚醫院)婦 產科醫師，為從事醫療業務之人
    ，於民國 (下同)90 年10月25日為告訴人丙○○之妻郭瑞華
    接生時，明知郭瑞華於88年間懷孕流產時 (實際日期為88年
    12月24日，起訴書誤載為89年間)曾 有出血不止紀錄，自應
    注意及之，竟於當日上午5 時16分許 (起訴書誤載5 時10
    分許)於 郭瑞華生產後，未詳加檢查即行離去，嗣告訴人發
    現出血異狀而通知護理人員，辛○○卻遲至當日7 時10幾分
    許 (起訴書誤載6 時55分許)始 到達醫院，且未及時囑咐輸
    血，至當日10時15分許，才與其他醫師會診，致郭瑞華仍於
    同年10月28日上午3 時20分許，終因休克後併多重器官衰竭
    、產後合併出血等症狀而宣告不治死亡，因認被告涉刑法第
    276 條第2 項業務過失致人於死罪嫌等語。
二、按犯罪事實應依證據認定之，無證據不得認定犯罪事實；又
    不能證明被告犯罪者，應諭知無罪之判決，刑事訴訟法第15
    4 條第2 項、第301 條第1 項分別定有明文。又按告訴人之
    告訴，係以使被告受刑事訴追為目的，是其陳述是否與事實
    相符，仍應調查其他證據以資審認（最高法院52年台上字第
    1300號判例意旨參照）。而事實之認定，應憑證據，如未能
    發現相當證據，或證據不足以證明，自不能以推測或擬制之
    方法，以為裁判基礎，最高法院40年台上字第86號判例意旨
    足資參照。又依刑事訴訟法第161 條第1 項之規定：檢察官
    就被告犯罪事實，應負舉證責任，並指出證明之方法。因此
    ，檢察官對於起訴之犯罪事實，應負提出證據及說服之實質
    舉證責任。倘其所提出之證據，不足為被告有罪之積極證明
    ，或其指出證明之方法，無從說服法院以形成被告有罪之心
    證，基於無罪推定之原則，自應為被告無罪判決之諭知，亦
    有最高法院92年台上字第128 號判例要旨足參。所謂認定犯
    罪事實之證據，係指足以認定被告確有犯罪行為之積極證據
    而言，如未發現相當證據，或證據不足以證明，自不能以推
    測或擬制之方法，以為裁判基礎。且刑事訴訟上證明之資料
    ，無論其為直接證據或間接證據，均須達於通常一般人均不
    致於有所懷疑，而得確信其為真實之程度，始得據為有罪之
    認定，若其關於被告是否犯罪之證明未能達此程度，而有合
    理性懷疑之存在，致使無從形成有罪之確信，根據「罪證有
    疑，利於被告」之證據法則，即不得遽為不利被告之認定，
    此觀諸最高法院76年台上字第4986號判例意旨亦甚明顯。
三、本件公訴人認被告辛○○涉有業務過失致人於死犯行，無非
    係以：告訴人丙○○之指訴、高雄長庚醫院之郭瑞華病歷資
    料1 冊、行政院衛生署醫事審議委員會 (下稱行政院醫審會
    )編 號0000000 號及00000000號鑑定書2 份、高雄長庚醫院
    出具之郭瑞華死亡證明書影本1 紙、臺灣高雄法院檢察署相
    驗屍體證明書1 紙、臺灣高雄法院檢察署鑑定驗斷書 (90年
    相字第1831號)、 勘驗筆錄各1 份資為依據。訊據被告辛○○堅詞否認有何業務過失致人於死之犯行，辯稱：伊並不
    知道產婦郭瑞華之前有凝血功能不良之情形，88年流產是一
    般性的流產，並沒有發現有凝血功能不良之情形，所以本次
    產婦郭瑞華生產之前也沒有針對凝血功能項目檢驗，生產之
    後伊為產婦縫合傷口，並沒有出血狀況，產後發生出血情形
    ，住院醫師蔡美杏及值班醫師丁○○有做急救，並且通知血
    庫備血準備輸血，等住院醫師蔡美杏 (後來由乙○○醫師接
    手)及值班總醫師丁○○ (後來由己○○醫師接手)急救到一
    段落之後即通知伊到場，伊接獲通知後即趕到醫院，並沒有
    延誤到院，但因一直等不到血庫人員送血，值班醫師乙○○
    才於當日上午7點多親自前往血庫拿血，並於同日7點50分許
    輸血，伊無法控制血庫人員的作業情形；再者，產婦郭瑞華
    經止血後，於當日7點30分許，其血壓回復至131/91mmHg，
    顯示其止血措施有效穩定產婦郭瑞華之生命跡象，另產婦郭
    瑞華於當日10時30分之血液檢驗結果，血紅素為11g/dl顯示
    產婦郭瑞華接受輸血措施後，當時之血紅素值正常，產婦並
    無嚴重貧血之現象，故從發現產婦郭瑞華出血後之急救過程
    ，所採取的醫療措施並無任何過失存在。退一步言，縱認被
    告未及時對產婦郭瑞華輸血，惟本件產婦郭瑞華之臨床表現
    症狀為大出血在先、消耗性凝血功能不良出現在後，縱使被
    告及時予以輸血，也未必能挽回產婦郭瑞華之性命，足見產
    婦郭瑞華之死亡結果係不可避免，與被告未及時輸血之行為
    亦無相當因果關係。一般人體重每公斤內之血液約為65毫
    升左右，以產婦郭瑞華的體重換算其血液量為4972.5毫升｛
    計算方式為：65(毫升)×51(體重)×1.5(懷孕)＝4972.5(毫
    升)｝，依產婦郭瑞華在當日6點40分時所測得的心跳為100
    次/分、血壓為66/42mmHg，換算出血量應為1500毫升，而
    1500毫升之出血量並不會導致凝血功能不良，足見產婦郭瑞
    華在產後之出血量並非如護理紀錄所記載多達3000cc，否則
    ，護士甲○○不會在護理記錄單上出血量3000ml後面打一個
    問號 (？)。且依產婦郭瑞華之病歷資料所載，抽血檢驗之
    時間為當日6時40分，檢驗單記載之檢測時間為7時02分，檢
    驗結果發現產婦郭瑞華血液之凝血功能不良，以此推論可證
    在6時40分抽血之時，產婦郭瑞華已有凝血功能不良之情形
    ，足見產婦郭瑞華之凝血功能不良，絕非導因於6時40分出
    血3000毫升 (實際出血可能為1500毫升)之產後大出血所致
    ，而係因已發生凝血功能不良在先 (為羊水拴塞所致，詳後
    所述)才導致大量出血。前開行政院醫審會的鑑定意見疏
    未注意當時產婦郭瑞華的生命跡象及所換算之出血量而遽下
    判斷，與事實有所出入。從產婦郭瑞華的臨床症狀判斷，
    產婦有低血壓、胎兒窘迫、肺水腫、心肺衰竭、缺氧、凝血
    功能異常、呼吸窘迫等症狀，除無抽筋之情況外，均與羊水
    拴塞之症狀吻合，本件應是產婦發生羊水拴塞造成其死亡結
    果，羊水拴塞依目前醫學水準是無法事先預防，醫治的可能
    性也是微乎其微的，換言之，產婦若發生羊水拴塞之情況，
    並無有效之醫療行為可以醫治。故縱認被告有延誤輸血之行
    為，本件產婦郭瑞華之死亡原因係因羊水拴塞所致而非輸血
    延誤所致，其死亡結果與被告之行為亦無相當因果關係。退
    一步言，縱認並無證據證明產婦係因羊水拴塞造成出血的情
    形，但本件並未解剖產婦郭瑞華之遺體，亦無法排除產婦郭
    瑞華係因羊水拴塞造成死亡之可能性，依「罪疑有利歸於被
    告」之原則，自應為有利於被告之認定。綜上所述，被告並
    無業務過失致死犯行等語。
四、經查：
(一)告訴人丙○○於90年10月31日偵訊時指訴其太太在當日5時
    30分左右送到恢復室 (即觀察室)， 於當日6 時10分許發現
    太太郭瑞華的病床，床上及床下都有一攤血水等語。及證人
    甲○○於本院90年2 月7 日審理時亦證稱產婦生產完後，當
    日5 時30分許到觀察室，後來6 時20分接獲家屬通知，護理
    人員才過去查看等語，核與被告於本院95年3 月9 日審理時
    供稱其於產婦生產完後，還要縫合產婦傷口，約需20分鐘等
    語相符，亦核與產房護理紀錄所示本件產婦娩出男嬰之時間
    為當日5 時16分，產婦推出產房之時間為當日5 時30 分 許
    等記載相符，顯見本件產婦於產下男嬰之後，於同日約5 時
    30分許即已由被告縫合傷口完畢，則產婦自當日5 時30 分
    許縫合傷口起迄告訴人於同日6 時10分許發現產婦有出血現
    象止，相距約40分鐘，是否即可因此認定產婦之出血即是被
    告於產婦郭瑞華生產之後，並詳細檢查即離去而造成？實有
    疑問。再者，證人即產婦郭瑞華生產當日之值班總醫師 (值
    班時間90年1 0月24日下午5時至10月25日早上7時)丁○○於
    本院95年2月7日審理時證稱：「我看到產婦時，她床上有一
    大灘血，我直覺病人可能生產後子宮收縮不良，或是生產時
    有產道有裂傷，所以我就第一個幫病人塞紗布，幫她做子宮
    按摩，給她子宮收縮劑」 (見本院95年2月7日審判筆錄)，
    證人張己○○於本院審理時證稱：「除了等輸血外，我是檢
    查有無疏忽掉的部分，大概可以檢查的部分，就已經做過檢
    查。陰道沒有裂傷，也沒有縫合不良，子宮收縮部分，輸液
    裡面就已經有加子宮收縮劑，但是檢查之後，我判斷以上都
    不是主因。」、「就傷口部分，產道的裂傷傷口縫合部分算
    正常，沒有異常出血。」等語 (見本院95年3月9日審判筆錄
    )，足見本件被告於產婦郭瑞華生產之後，為產婦縫合傷口
    ，已盡其檢查之注意義務，並無疏失之處。
    至於，告訴人丙○○於本院95年3月9日審理時證稱：「當時
    產房出來後，我就在現場，她當時說她很冷，我想添一床被
    子給她，在添被子的時候，發現她床被子有一攤血，血大概
    是一個手掌寬的血，這是床底下滴在地板上的情形，在床上
    棉被的部分，血跡我無法分辨有多少。那時候大概就是產房
    出來凌晨5時20幾分的時候。」等情，其證稱發現產婦郭瑞
    華在當日凌晨5時20分許即有出血情況，與其先前偵查中證
    述之發現時間不符，亦核與產房護理紀錄不符 (產婦於當日
    凌晨5時16分許始產下男嬰，產下男嬰之後還要縫合傷口，
    證人丙○○不可能於當日凌晨5時20分許即看到產婦)，亦與
    證人甲○○之上開證詞不符；本院審酌其於90年10月31日偵
    訊時距離產婦郭瑞華死亡之時間僅有3日，其當時之記憶自
    屬清晰深刻，其於本院95年3月9日證述時距離產婦郭瑞華死
    亡之時間已有4年4月9日，其記憶當然較為模糊，故認其於
    偵查中之供述較為可信，其於本院審理時之證述，應係因時
    間經過而記憶模糊所致，自難採為不利於被告之認定。
    另檢察官之起訴事實書認被告於本件為產婦郭瑞華接生時，
    明知郭瑞華於88年間 (實際日期為88年12月24日，起訴書誤
    載為89年間)懷孕流產時曾有出血不止紀錄等語，並以產婦
    郭瑞華之病歷資料為證，惟為被告所否認，而本院細閱上開
    病歷資料，產婦郭瑞華於88年間，僅於88年12月24日採取血
    液檢驗，檢驗結果其PT值 (即檢驗凝血功能之項目，參考值
    為10-14，詳見下述(七))為10.8秒，其彼時之凝血功能仍屬正
    常；本次產婦郭瑞華生產之前，被告亦未對產婦抽血檢驗其
    凝血功能，僅於生產之後當日6時40分時抽血檢驗，檢驗之
    結果 (檢驗單記載之檢測時間為7時02分)，發現產婦郭瑞華
    血液之凝血功能不良 (檢驗值22.1秒，參考值10-14，詳見
    下述(七))。是以，本件並無積極之證據可供證明被告於88年
    間即已知悉產婦郭瑞華有出血不止紀錄；此外，起訴書並未
    詳列何以認定被告於88年間即已知悉產婦郭瑞華有出血不止
    紀錄，本院亦無從調查，是上開起訴書所載之事實，毫無根
    據，附此敘明。
(二)依證人丁○○、曾吟柔 (當日之產房白天值班住院醫師)、
    己○○ (接手丁○○之總醫師)於本院審理時分別證稱：「
    我們之流程是生產完畢後，產婦先回去觀察室觀察一個小時
    ，如果沒有問題，就回去產後病房休養」、「觀察室是產房
    之護理人員還有值班人員負責照顧，因為產房就是在觀察室
    旁邊。」、「主治醫生通常去接生後就離開。」、「我是值
    班總醫師，在職務分配上，還有一位住院醫生，是蔡 (美杏
    )醫生，蔡醫生通知我是早上6時35分左右，他通知我病人有
    大量出血的情形，請我會同處理。」、「只要是醫生，不管
    層級都可以做給予大量輸液，還有備血，這種急救措施。」
    、「接生完畢後，再幫產婦做會陰縫合以後，將產婦推去觀
    察室之後，歐醫生就回去了。」、「 (辛○○回去之前)一
    般來說不需要交代，因為進去觀察室，觀察室的人員就會注
    意產婦的狀況，觀察一個小時，沒有問題才去病房。」、「
    通常下取血、輸血的醫囑，是總醫師或是住院醫師都可以做
    的」、「第一線醫生或是第一年的住院醫師就可以下這種輸
    血的醫囑。不需要等到主治醫師來下這種醫囑。」等語 (
    見本院95年2月7日及3月9日審判筆錄)，足見被告為產婦郭
    瑞華接生並縫合傷口之後，對於產婦之照料即由當日值班總
    醫師、住院醫師、護理人員 (觀察室)負責，此為醫業之慣
    例，本院認亦無違反社會常情之處，否則，若苛求主治醫師
    於接生之後仍需留院觀察產婦產後之情形，直到確認產婦安
    全無虞始能離去，其如何能接續於翌日正常看診？值班制度
    亦形同虛設，故本院認被告為產婦接生並為產婦縫合傷口之
    後，即行離開醫院，並無違背醫業之慣例，亦無違反社會常
    情之處，自難執此而認其有何過失行為。況且，證人丁○○
    接獲當日值班醫師蔡美杏之通知後，立即會同處理，發現產
    婦郭瑞華出血情況之後，丁○○醫師立刻於產婦陰道塞紗布
    止血，並請蔡美杏醫師備血，此經證人丁○○於本院95年2
    月7日證述明確，亦有產婦郭瑞華之病床護理紀錄、蔡美杏
    醫師於當日上午6時41分49秒許即開立之備血單影本附卷可
    參，足見被告為產婦郭瑞華接生、縫合傷口並離開醫院之後
    ，確實由醫院之醫療團隊接手照料產婦，是被告於離開醫院
    之時，對於產婦之照料既無疏失之處，離開醫院之後，產婦
    即由醫院之醫療團隊接手照料，既如上述，則其於離開醫院
    之後迄到達醫院之前，對於產婦並無任何照料之義務，自難
    認其有何過失之行為。再者，證人丁○○通知被告時 (當日
    上午6時50幾分許，詳下述(三))，已告知產婦持續出血，而且
    血不易凝固，當時已經備血，被告立即囑附丁○○向血庫催
    血，此經證人丁○○於本院95年2月7日證述明確 (見本院當
    日審判筆錄)，則被告於接獲丁○○醫師通知，知悉產婦當
    時之狀況後，立即囑附丁○○向血庫催血，客觀上已足認定
    在其尚未到達醫院之前，其確實已盡注意義務；又被告既已
    囑附丁○○醫師向血庫催血，當然包括囑附丁○○醫師輸血
    之內容，當然其已與其他醫師會診，起訴書認被告未及時囑
    附輸血、延至同日10時15分才與其他醫師會診等語，實有誤
    會。
(三)證人丁○○於本院95年2 月7 日審理時證稱：「我忘記他(
    辛○○)幾 點到場，我記得我跟曾 (敬程)醫 生交班時，
    我發現他 (辛○○)還 沒有出現在產房，我用手機與他 (
    辛○○)聯絡，當時大概是6時50幾分左右吧。」、「我有告
    訴他 (辛○○)，病人持續出血，而且血不容易凝固，當時
    已經備血，所以辛○○醫生交代趕快叫血來輸，他說他馬上
    就到場。」、「我7時交班完畢以後，我大概待到7時20分左
    右，因為有其他病人要處理，所以我去處理。」、「歐醫生
    大概7時20分左右出現，因為我那次有幫病人塞第二次紗布
    時，印象中他 (辛○○)當時就已經出現。」、「我看到病
    人之後，馬上叫住院醫師 (即蔡美杏)聯絡主治醫師 (即辛○○)」、「我沒有親眼看到 (蔡醫生先聯絡辛○○醫生)，
    在我們訓練裡面，病人發生情況，第一時間都要通知主治醫
    生(即辛○○)，所以蔡醫生應該有通知，當時我沒有親自打
    電話，是因為我在處理病人的情形。」、「因為病人呈現大
    量出血，在婦產科算是緊急狀況，所以我們就聯絡主治醫生
    來。」、「我是7時20分離開產房」、「我忘記我7時20分離
    開產房時有無與辛○○碰面了，因為時間太久。」、「我在
    6時50幾分有打電話與辛○○確認過，請他趕快過來」等語
    ( 見本院95年2月7日審判筆錄)；另證人即產婦郭瑞華生產
    當日之值班護理長 (值班時間90年10月24日晚上12時到10月
    25日上午8時)甲○○於本院95年2月7日審理時證稱：「應該
    是6時20分左右 (發現病人大量出血)，是她 (即產婦郭瑞華
    ) 先生跟我們另外一位護理人員講說，產婦下面流血量很多
    ，所以過來叫我們。」、「當時沒有醫生在場，我就過去看
    一下病人，翻開棉被，發現她的惡露量很多，所以我就通知
    值班醫生蔡美杏醫生。」、「6時20分家屬通知我之後，我
    們過去看，因為流血量很多，所以我趕快通知蔡醫生，蔡醫
    生過來後，就馬上幫她清理血塊。當下她處理時，總醫師 (
    即丁○○)還沒有到，她處理之後，發現出血量還是很多，
    不是她可以處理，所以她就通知總醫師過來。」、「總醫師
    過來之後，他是先處理病人狀況。」、「護理記錄是我記載
    的」、「歐醫生到了之後，丁○○醫生仍在場」、「我們後
    來看到歐醫生的時候，張醫生還在。」、「不知道張醫生何
    時離開。」、「我沒有看到他們二個人 (即丁○○、辛○○
    ) 見到面，但是我有見到歐醫生。」等語；及證人乙○○於
    同日審理中亦證稱：「我7時到產房。」、「我剛剛到達病
    房的時候，蔡醫生說她剛剛塞入紗布，假如拿起來的時候要
    注意一下，因為病人剛才流血較多，蔡醫生就跟張醫生都在
    裡面，所以我就跟蔡醫生交班。」、「 (到產房後)看到郭
    瑞華已經生產完畢，蔡醫生告訴我，這個病人產後流血較多
    ，當時值班總醫師丁○○有在病人旁邊，我就進去幫忙，我
    不記得歐醫生到了沒有，但是張醫生在裡面，因為備血還沒
    有取回，所以我自己跑去拿血，大概7時半，我就將血拿回
    來。」、「歐醫生、張醫生都到了之後，我才去取血，我不
    記得歐醫生是幾點到的，但是我去取血之前，他們二個人就
    已經在裡面，所以我才去取血。」、「 (7時20分左右)不記
    得協助誰 (將紗布塞入病人陰道裡面)，因為當時紗布拿掉
    時，出血沒那麼多。」、「我有聽到護士小姐一直催血，因
    為血都沒有到，所以我自己親自過去拿。」、「 (印象中，
    護理人員催血時)，歐醫生跟張醫生都在床邊。」、「我大
    概是7時20幾分去取血，到達血庫幾點我不記得，等了不到
    10 分鐘，我去的時候，血庫正在備她的血。等到他們備血
    好了之後，我就拿上來。」、「 (拿血回來的時候)辛○○
    醫生一直在那邊。」、「7時20分塞第二次紗布我確實在場
    。」「我印象中歐醫生7時40分之前就已經來了。」等語 (
    見本院95年2月7日審判筆錄)。及證人即當日值與丁○○醫
    師交接之值班總醫師己○○於本院95年3月9日審理中證稱：
    「那天早上6時50幾分去產房，大概是7時左右與醫師交班，
    交班之前，就已經知道產婦有狀況，之後，丁○○醫師告訴
    我，產婦生產後，大概一個小時後，就有產後出血的狀況，
    已經通知血庫備血，也有通知原接生的醫師來處理。」、「
    ( 急救時)沒有仔細看時間，(辛○○醫生應該是)血來之前
    就已經到達，而且他有幫病人換一次紗布。(推定到達時間
    為7.20之前)」、「當時除了我之外，還有乙○○醫師在場
    」、「換紗布之時，(血)沒有馬上來，大概5到10分鐘後由
    乙○○醫師去血庫領血。」、、「我確定7時就已經與丁○○醫生交班」等語 (見本院95年3月9日審判筆錄)。本院審
    酌上開證人之證詞及產婦郭瑞華之病歷上護理紀錄記載，當
    日7時20分許，確有醫師再度為產婦郭瑞華塞紗布止血，而
    丁○○醫師於當日7時20分許離開產房，辛○○到達醫院時
    ，丁○○醫生仍在場，7時20分塞第二次紗布時周呤柔醫師
    已在現場，辛○○醫師有幫病人換一次紗布，乙○○醫師亦
    有協助幫產婦郭瑞華塞第二次紗布，在辛○○、丁○○醫師
    都到現場之後，才去取血；及證人丁○○、己○○均一致證
    稱：其二人交班時即當日上午7時許，辛○○醫師尚未到場
    等情，足認被告應於當日上午7時至7時20分之間到達醫院，
    其於本院95年2月7日審理時供述其於當日7時10幾分到達醫
    院，並有於7時20分幫產婦郭瑞華塞紗布乙節，應堪採信。
    此外，本院復審酌證人丁○○上開證述：「我忘記他 (辛○○)幾點到場，我記得我跟曾 (敬程)醫生交班時，我發現他
    ( 辛○○)還沒有出現在產房，我用手機與他 (辛○○)聯絡
    ，當時大概是6時50幾分左右吧。」等語，及證人己○○上
    開證述：「那天早上6時50幾分去產房，大概是7時左右與醫
    師交班，交班之前，就已經知道產婦有狀況，之後，丁○○
    醫師告訴我，產婦生產後，大概一個小時後，就有產後出血
    的狀況，已經通知血庫備血，也有通知原接生的醫師來處理
    。」等語，足見被告應係於當日上午6時50幾分左右接獲證
    人丁○○之通知，則本院衡量被告住所在高雄市三民區 ○○○路與民族路口附近大樓)， 高雄長庚醫院位於高雄縣鳥松
    鄉○○路，被告接獲通知後，加上盥洗、穿著、路程、開車
    、停車之必要時間，其於當日上午7 時10幾分許到達醫院，
    客觀上應無任何延誤之處，合先敘明。又公訴人認依卷附之
    護理紀錄單所載，被告遲至當日上午7 時40分許始到達醫院
    乙節，固有護理紀錄單為證，證人甲○○於本院95年2 月7
    日審理時亦證稱：「印象中是小姐記載 (護理紀錄)的 時間
    ，7 點40分我們是看到他 (辛○○)人 ，當時我是在護理站
    看到他的，至於他有無先去看病人我不清楚」 (見同日審判
    筆錄)等 語；惟證人甲○○於同日審理中證稱：「我們後來
    看到歐醫生的時候，張醫生還在，時間大概是7 時40分左右
    」乙語，但依證人丁○○於同日審理中則明確證述：「我是
    7 時20分離開產房」，則證人甲○○既證述其看見被告時，
    丁○○醫生仍在產房，其所證述看見被告之時間即與證人丁○○所述其離開產房之時間不符，是其所述在上午7 時40分
    看到辛○○之情節，是否正確，即有存疑；本院審酌證人丁○○、證人乙○○上開證述，認證人甲○○之上開證述，應
    屬事後記憶不清所致，尚無法據此即認被告遲至當日7 時40
    分始到達醫院。又上開護理紀錄雖記載被告於上午7 時40分
    診視產婦郭瑞華，惟產婦郭瑞華於當時正處於產後大出血之
    情況，衡以當時護理人員忙於急救產婦，對於被告到達醫院
    之時間疏未注意，致於被告再度診視產婦之時再為記載，當
    非不可能，是亦難執此護理紀錄之記載而認定被告確於當日
    7 時40分許始到達醫院，附此敘明。退一步言，縱被告確於
    當日7 時40分許始到達醫院，惟如前(二)所述，被告於離開醫
    院之時，對於產婦之照料既無疏失之處，離開醫院之後，產
    婦即由醫院之醫療團隊接手照料，其於離開醫院之後迄到達
    醫院之前，對於產婦並無任何照料之義務，且其於接獲通知
    之後立即囑附輸血 (催血)， 亦難以執此而認其有何過失之
    行為。
(四)證人丁○○於本院95年2月7日審理時雖證稱：「護理記錄是
    護理長 (甲○○)她記載的，3000cc是我出現後，我問蔡醫
    生，還有其他值班之護理人員，我問他們出血量多少，粗略
    計算總數，所以給護理長之數值，如果出血3000cc病人已經
    休克，但是我們給她輸液後，她狀況還可以。所以我認為應
    該出血3000cc是誤會，所以加上問號在3000cc記載後面，我
    看那個病人不胖，大概50幾公斤而已，配合懷孕情形，我認
    為病人體內血液應該是5、6000cc而已，如果出血3000cc應
    該是超過一半了，就會導致休克。」、「 (問：護理記錄單
    上面3000cc記錄後面打問號是誰寫的？)( 答：是我寫的，
    因為如果病人出血已經超過3000cc就可能休克，我問過蔡醫
    生及其他三位護理人員之後，才在上面打問號，就如同之前
    我所證述的。)」 (見本院95年2月7日審判筆錄)等語；另被
    告及其選任之辯護人亦提出台灣婦產科醫學會94年11月15日
    台婦醫字第94060號函之鑑定意見之疑六回答部分，認本件
    產婦於生產當日6點40分左右之實際出血量約估有1500cc等
    語。惟依上開台灣婦產科醫學會函之鑑定意見之疑五回答部
    分稱：「根據全血量等於體重 (KG)×70cc之公式而言，郭
    瑞華全身血量約為3570cc(51KG×70cc)，但足月懷孕體血量
    可增加40-50%，粗估血量可達5000cc。再根據加護病房手冊
    將出血量及臨床變化分為四級，第一級出血量小於15%總血
    量，身體可能無臨床變化，第二級出血量介於15-30%時會有
    心博變快每分鐘大於100次，第二級出血量介於30-40%時會
    有心博變快每分鐘大於120次，合併血壓下降，意識模糊等
    變化，此病人於6時40分心博100，血壓66/42，6時45分心博
    139，血壓143/86，6時50分心博125，血壓143/85，6時55
    分心博130，血壓80/43，7時心博136，血壓85/48，可見病
    患處於第二級出血量到第三級出血量變化」等語，核與被告
    提出之「莎氏外科書教科書第十五版第82頁表5-4(中譯)」
    影本1紙相符；惟依上開文獻、資料，比對產婦郭瑞華之護
    理紀錄記載，產婦郭瑞華於6時40分起至7時期間，既處於第
    二級出血量到第三級出血量變化情形，再依其體重計算，當
    時之出血量應介於1500cc至2000cc之間，上開台灣婦產科醫
    學會函之鑑定意見之疑六回答部分認出血量估計在1500cc，
    與其本身疑五之回答部分，即有誤差 (亦即，其估計出血量
    僅以最小值即體重之30%計算)，尚難遽信。再者，上開台灣
    婦產科醫學會函之鑑定意見之疑六回答部分，亦指出目前評
    估出血量方式，仍由當時醫護人員，以其當時所見利用目測
    或重量所計算出等語，核與行政院醫審會93年6月30日衛署
    醫字第0930204065號函及所附鑑定書之十、鑑定意見(五)產後
    大出血時，血壓與脈博為不穩定狀況，臨床測量值誤差極大
    ，此時血壓與脈博不能換算推測出血量，實際出血量應依當
    時護理紀錄評估等語相符，足見實際出血量之評估自應以當
    時護理紀錄之評估較為準確。且證人丁○○於本院95年2月
    7日審理時亦證稱：「 (對於病人出血量估算)按照學術上的
    估算，出血量是依照病人的血壓、心跳、呼吸、意識狀況等
    等情形做綜合評估。」等語。二者意見大致相符，換言之，
    既要綜合判斷，尤其需要考量病人之意識狀況之因素，自以
    當時親自見聞者據以做成之紀錄較為準確。本院查，證人甲○○於本院95年2月7日審理時證稱：「護理記錄是我記載的
    」、「 (問：裡面在6時40分左右，有一個出血量3000cc，
    下面有個問號？3000cc是誰告訴你的？)( 答：值班總醫師
    ( 即丁○○)過來後，檢查後，發現她的出血量很多，無法
    用磅秤量，我們就問當時值班的總醫師，說這樣的出血量無
    法估算，值班的總醫師丁○○說記載3000cc。我有重複問他
    一次，他又說3000cc，所以我才這樣記載。」等語 (見本院
    95 年2月7日審判筆錄)；本院審酌證人丁○○係當日之值班
    總醫師，其對於產婦郭瑞華之出血狀況是否有效處理，自屬
    有利害關係之人，其為求避免與被告同負過失責任，自當為
    有利於被告之證述，故其證詞難免有偏頗之虞，反觀，證人
    甲○○係當日之值班護理長，其完全依值班醫師或總醫師之
    指示而為輔助醫療行為，其本身對產婦郭瑞華之死亡，並無
    遭受被害人家屬追償之風險，其證述情節自屬較為可信；況
    證人甲○○與被害人家屬毫無親戚故舊關係，反與被告或證
    人丁○○有同事之誼，苟其為故為偏頗之證述，衡情亦應為
    偏頗被告或證人丁○○之詞，惟證人甲○○上開證述明確提
    及其重複問證人丁○○一次，證人丁○○又說3000 cc，所
    以才如此記載等語，顯見證人甲○○之證述應較為可信。此
    外，依產婦郭瑞華之病歷內容，其中出院 (90年10月28日)
    病歷摘要第7．住院治療經過第3行記載：「estima tedbloo
    d loss about 3000c.c」等字，並經被告簽章為證，衡以產
    婦郭瑞華既於90年10月28日死亡，被告與其家屬間勢必產生
    醫療糾紛，故被告對於其住院之治療過程，病況如何，自當
    瞭解狀況之後始審慎記載以為日後爭訟時之依據，而被告仍
    於上開出院病歷摘要記載產婦郭瑞華之評估出血量為3000cc
    ，顯見產婦郭瑞華於當日6時40分左右，確有3000cc左右之
    出血量，否則，被告不致於為上開不利於己之記載。故本院
    認高雄長庚醫院之郭瑞華病歷內之護理紀錄記載產婦6時40
    分許，出血量3000cc之記載，應與事實相符，堪予認定。至
    於，證人丁○○上開證述稱苟產婦郭瑞華當時已經出血量達
    3000cc就可能已經休克，故研判當時之記載係屬誤會等語，
    惟查，被告於92年12月25日提出之聲請調查證據狀載明：一
    般人體重每公斤內之血液約為65毫升左右，以產婦郭瑞華的
    體重換算其血液量為4972.5毫升｛計算方式為：65(毫升)×
    51(體重)×1.5(懷孕)＝4972.5(毫升)｝等語；而依上開台
    灣婦產科醫學會函之鑑定意見之疑五回答部分稱：「根據全
    血量等於體重 (KG)×70cc之公式而言，郭瑞華全身血量約
    為3570cc(51KG×70cc)，但足月懷孕體血量可增加40-5 0%
    ，粗估血量可達5000cc。」；若依前揭行政院醫審會93年6
    月30日衛署醫字第0930204065號函及所附鑑定書之十、鑑定
    意見(五)則稱產婦體重51公斤換算身體總量約為4公升，懷孕
    末期產婦全血量會增加1.5倍 (即6公升)，其三者對於產婦
    郭瑞華全身血量之計算結果即約有1000cc之差距，顯見醫學
    上對於估算全身血量之方式，仍有不同之計算公式，其結果
    自然不同。換言之，證人丁○○證稱苟產婦郭瑞華當時已經
    出血量達3000 cc就可能已經休克等情，其前提要件即需先
    確定產婦郭瑞華當時之全身血量多少，惟如上所述，現行醫
    學上對於估算全身血量之方式，既有不同之計算公式，證人
    丁○○採取不同方式計算，自有不同之結果，是產婦郭瑞華
    當時若出血量達3000 cc是否就已經休克等情，即有存疑；
    況且，上開聲請調查證據狀、台灣婦產科醫學會函、行政院
    醫審會93年6月30日衛署醫字第0930204065號函關於產婦全
    身血量之意見，均以產婦郭瑞華體重為51公斤計算，惟經本
    院細觀產婦郭瑞華之病歷資料，其於90年9月3日之體重為64
    公斤，90年9月17日之體重為65.6公斤，90年9月27日之體重
    為67.4公斤，90年10月4日之體重為67公斤 (見病歷內90年
    10 月25日產前紀錄表II)，顯見產婦郭瑞華於產程末期體重
    逐漸增加，此亦為一般社會經驗，故本件產婦郭瑞華於90年
    10月25日生產當日，其體重絕對超過67公斤，若以67公斤計
    算，依上開三種方式分別計算其生產當時之全身血量，分別
    為6532.5cc｛計算方式為：65(毫升)×67(體重)×1.5(懷孕
    )＝6532.5(毫升)｝，6568.6cc｛計算方式為：5000cc÷51
    ×67＝6568.6｝，7882.3cc｛計算方式為：6000cc÷51×67
    ＝7882.3｝不等，由此更可見，證人丁○○既無法事先確定
    產婦郭瑞華當時之全身血量多少，即不能遽而認定若產婦郭
    瑞華當時已經出血量達3000cc就可能已經休克，故其其研判
    當時之護理紀錄之記載係屬誤會等情，尚難採信，附此敘明
    。
(五)證人丁○○於本院95年2 月7 日審理時證稱：「因為病人呈
    現大量出血，在婦產科算是緊急狀況，我以我們就聯絡主治
    醫師來」、「 (所謂大量出血)如果是自然生產，有人抓500
    cc、有人抓1000cc，如果是自然生產後，有大量出血的情形
    ，我們會主動與主治醫生報告。」、「6時40分 (的護理紀
    錄)是我協助檢查之後記載的，(產婦)出血量呈現色紅」、
    「一般我們評估出血情形時，如果是色紅是表示病人繼續在
    出血，如果是暗紅，就是凝固之後，再溶解之後出血的狀況
    。」、「按照當時記載，病人確實持續出血」、「依護理記
    錄單記載）6時20分，血壓、心跳都是正常，代表病人出血
    時，病人情況還是在可接受的範圍內，6時20分，血壓已經
    掉到66、42，代表病人出血情形持續存在，心跳100，表示
    病人可以做代償。後來6時45分，血壓是143、86，心跳139
    ，表示我們給她輸液之後，她已經回復血壓，這時候因為她
    出血暫時緩減，但是繼續有出血，到了6時50分，她的血壓
    是正常，心跳125，她應該是屬於出血有緩和，到了6時55分
    ，這時候她的出血持續，血壓再次往下掉，代表我們止血效
    果可能是短暫的，到了7時，她血壓大概持續維持85、48，
    心跳較快，代表她出血情形，還是繼續存在，到了7時20分
    ，血壓更低，她心跳大概維持130以下，所以她還有代償能
    力。」、「是的 (7時)，我發現止血效果短暫，所以我懷疑
    有病人有其他地方內出血，才請蔡醫生推超音波來診斷」、
    「當時超音波照過以後，沒有發現病人有內出血的情形，但
    是子宮下段有血塊，聚積量多，是因為陰道與子宮頸交接處
    有血塊凝結。」、「 (7時20分記載)，改由乙○○醫生協助
    測量，記載上面寫血壓無法用血壓監視器自動測量，改由人
    工測量。」、「意思是血壓太低，所以用人工測量」、「當
    時血色呈現鮮紅，表示血不容易凝固。她 (郭瑞華)持續出
    血中。」、「第一時間我的懷疑是可能病人子宮收縮不良，
    或是生產時，產道有裂傷。後來發現她流血持續，血液不易
    凝固，懷疑她凝血功能有障礙，至於原因如何我當時並不曉
    得，我當時還在找原因。所以我們一般急救的流程，有一個
    叫急救ＡＢＣ流程，當時都是按照這個流程為病人給予大量
    的輸液，然後子宮按摩，給予子宮收縮劑，還有陰道塞紗布
    ，然後等待輸血情況。」、「我有告訴他 (辛○○)，病人
    持續出血，而且血不易凝固，當時已經備血，所以辛○○醫
    師交待趕快叫血來輸」等語；證人己○○於本院95年3 月9
    日審理時證稱：「 (當日上午)7 時 交班的時候，丁○○醫
    師沒有告訴我這個病患出血量多少」、「只說血壓下降、心
    跳加速，有休克的狀況。」「 (所謂出血很嚴重)無 法量化
    ，血壓降低、心跳加快，至少是1000cc以上，至於實際上測
    量出血多少，可能是有一點困難。」等語 (見當日審判筆錄
    ) ；證人甲○○於95年2 月7 日審理中亦證稱：「 (6 時20
    分家屬通知我們之後)我 們過去看，因為流血量很多，所以
    我趕快通知蔡醫生，蔡醫生過來後，就馬上幫她清理血塊。
    當下她處理時，總醫師還沒有到，她處理之後，發現出血量
    還是很多，不是她可以處理，所以她就通知總醫師過來。」
     ( 見 本院當日審判筆錄)等 語；是告訴人於當日上午6 時
    10分許發現產婦郭瑞華出血後，旋即通知觀察室護理人員，
    護理人員再通知值班醫師蔡美杏，蔡醫師先行處理後，見產
    婦之出血量甚多，乃再通知總醫師丁○○，丁○○並有將產
    婦之出血情況告知被告，則被告於當日7 時10幾分到達醫院
    之後，無論係經由值班總醫師、住院醫師之報告，或病房護
    理紀錄之記載，其對於產婦郭瑞華於當日上午6 時10分許出
    現出血狀況，迄當日上午6 時40分許，已評估出血量3000cc
    之大出血狀況，同日7 時20分許，再出血約500cc ，加上產
    婦於當日產程期間出血300cc ，則產婦於當日7 時20分許 (
    被告到達醫院之後)， 總計已經出血評估約3800cc之事實，
    自難諉為不知；且依前揭辯護人所提出之莎氏外科教科書第
    十五版第82頁表5- 4( 中譯)及 文獻資料所載，產婦郭瑞華
    於同日7 時20分許止，既已評估出血量約3800cc，可見產婦
    郭瑞華在當日7 時20分許，其出血量應屬第三級至第四級出
    血之間，即其出血量已占全身血量將近40%(第三級之出血量
    介於全身血液之30%~40%)，被告為專業醫師，自不可能不知
    悉產婦出血狀況之嚴重性，其值此病人生命攸關之重要時刻
    ，自應更僅慎處理，以盡其醫治產婦郭瑞華之義務；故被告
    到達醫院之後見產婦郭瑞華仍未輸血，理應馬上查明原因 (
    查本件產婦郭瑞華雖於當日上午6 時30分採取血液檢體，蔡
    美杏醫師於同日上午6 時41分49秒許開立「一般備血」醫囑
    ，但上開血液檢體於同日上午7 時01分始送達醫院血庫)並
    尋求方式解決。再者，依證人即高雄長庚醫院血庫當日值班
    之醫檢師庚○○於本院95年4 月7 日審理中證稱：「 (備血
    的標準作業程序)病 房開立備血單，連同檢體一同送去血庫
    ，收到之後先編號，我們就用電腦收件，我們先離心檢體，
    讓血球與血漿分離，離心完畢之後，就做血型鑑定，與抗體
    篩檢，一般備血是45分鐘之內我們要做完檢驗之工作，讓病
    房可以從電腦叫血。」、「我們一般從收到檢體之後，是45
    分鐘之內作業完畢，而且我們是以收到備血單及檢體開始作
    業。」、「 (45分鐘流程作業完畢之後)是 依照病房那邊主
    動通知我們拿血液，如果病房那邊沒有通知，我們也不會送
    血液過去。」、「我們有緊急備血程序」、「收到檢體、備
    血單之後，我們在10分鐘之內要將血液送出去，我們這時候
    ，不做交叉試驗，我們直接給病房與病人同血球的血液。事
    後我們才做交叉實驗。因為10分鐘之內要給血。」、「緊急
    備血時，如果是血球的話，只要血型符合就直接給病人，就
    算是冰的，也可以直接輸血，但是血漿是冰塊，要有一段時
    間融化的過程。我們一般不會溫血給病房，我們沒有其他特
    別程序，除非病房有要求，否則我們不會溫血。」、「包括
    緊急備血，程序上都是這樣，沒有改變過。」、「印象中好
    像沒有很大的改變。」、「通常一般備血，如果有急用，是
    用電話來聯絡。」、「 (郭瑞華當天在備血過程中)， 第一
    時間我們已經沒有印象 (病房有無打電話來催血)， 一般病
    房有電話聯絡的話，我們請他們10分鐘後請醫生他們電腦叫
    血，叫血之後，我們就將血液送去病房。」、「一般血庫不
    會溫血，溫血是醫生之事情，除非我們做抗體的檢驗，發現
    有特殊抗體才會溫血。」、「通常溫血時間大概10幾分鐘。
    」、「 (本件)6 時30 分採檢，7 時01分收到備血單，7 時
    31分發血，顯然是整整1 個小時以上，看起來是沒有採取緊
    急備血程序。但是備血單上面是記載一般備血，如果醫生有
    打電話告訴我們，我們在10分鐘之內就會將血液送去，因為
    本件沒有電話通知，而且備血單上面也沒有註明緊急備血，
    就我們的資料就是按照一般備血來處理。」等語 (見同日審
    判筆錄)， 被告於高雄長庚醫院擔任婦產科主治醫師，對於
    「一般備血」、「緊急備血」之程序，自亦難諉為不知；乃
    其到達醫院之後，竟放任值班醫師、總醫師一再以「一般備
    血」之方式向醫院內之血庫要求取血 (見病歷內所附之備血
    單)， 亦不查明護理人員何時或是否已將產婦郭瑞華之檢體
    及住院醫師蔡美杏所開立之「一般備血」醫囑送達醫院血庫
    ，並於同日7 時20分許，再以在產婦郭瑞華陰道塞紗布止血
    、給予子宮收縮液及其他輸液等維持產婦郭瑞華之生命跡象
    ，而不斷然啟動院內「緊急備血」之程序 (依病歷資料，直
    到當日上午8 時45分40秒始開立緊急用血之醫囑)， 要求護
    理人員馬上前往醫院血庫取血，竟殆至同日上午7 時20幾分
    ，乙○○醫師見血庫一直未將血液送來，始親自前血庫取血
    ，並於取血後再溫血，造成產婦於同日上午7 時50分許始輸
    入第一袋全血之事實，彼時距離產婦大出血3000cc之時，已
    逾1 時10分，顯然被告於當日上午7 時10幾分到達醫院之後
    ，並未善盡其醫治產婦郭瑞華之義務，其有延誤輸血之情事
    ，堪予認定。本件送請行政院醫審會鑑定3 次結果，均同此
    意見，此有行政院醫審會91年12月30日衛署醫字第
    091007962 號函及所附第00000 00號鑑定書、行政院醫審會
    92年9 月15日衛署醫字第0920212 381 號函及所附第
    0000000 號鑑定書、行政院醫審會93年6 月30日衛署醫字第
    0930204065號函及所附第0000000 號鑑定書各1 份附卷可按
    ，被告辯稱伊無法控制血庫人員的作業情形等語，要屬卸責
    之詞，不足採信。
(六)至於，被告及其選任之辯護人辯稱：產婦郭瑞華經止血後，
    於當日7 時30分許，其血壓回復至131/91mmHg，顯示其止血
    措施有效穩定產婦郭瑞華之生命跡象，另產婦郭瑞華於當日
    10時30分之血液檢驗結果，血紅素為11g/dl顯示產婦郭瑞華
    接受輸血措施後，當時之血紅素值正常，產婦並無嚴重貧血
    之現象，故從發現產婦郭瑞華出血後之急救過程，所採取的
    醫療措施並無任何過失存在等語，並舉上開台灣婦產科醫學
    會函之意見為證。惟按，依卷附之產婦郭瑞華病歷資料觀之
    產婦郭瑞華於當日6 時20分許，血壓122/99，心跳71次/ 每
    分鐘，同日6 時40分時，血壓66/42 ，心跳100 次/ 每分鐘
    ，同日6 時45分，血壓143/86，心跳139 次/ 每分鐘，同日
    6 時50分時，血壓是143/86，心跳125 次/ 每分鐘，同日6
    時55分時，血壓87/43 ，心跳130 次/ 每分鐘，同日7 時許
    ，血壓85/48 ，心跳136 次/ 每分鐘，同日7 時20分時，血
    壓60/36 ，心跳132 次/ 每分鐘，同日7 時50分起迄同日10
    時30分許止，僅在同日8 時分、8 時47分、10時05分、10
    時13分、10時15分測得血壓數值，期間共26次測得心跳次數
    ，但均測不到血壓數值，顯見產婦郭瑞華於當日10時30分之
    血液檢驗結果，血紅素為11g/dl (在正常值範圍內)， 應屬
    大量輸血後測得之數值，否則，怎可能自輸血之時起迄10時
    30分止期間，竟有26次均測不到血壓數值？前揭行政院醫審
    會93年6月30日衛署醫字第0930204065號函及所附第0000000
    號鑑定書十、鑑定意見：(一)亦認上開結果為大量輸全血後，
    血紅素回升而血小板相對稀釋之結果，有該鑑定書在卷可按
    ，故尚不能執此而認被告並無延誤輸血之情事。又產婦郭瑞
    華於當日7時30分許，其血壓回復至131/91mmHg，固有產房
    護理紀錄可證，惟產婦於同日7時40分、7時50分許，即已無
    法測得血壓數值 (參產房護理紀錄)，再參酌產婦自同日6時
    40分許至同日7時30分止之心跳、血壓變化，明顯有心跳增
    快、血壓下降之情事，依前揭辯護人所提出之莎氏外科教科
    書第十五版第82頁表5-4(中譯)及文獻資料，及產婦病房護
    理紀錄所載，產婦郭瑞華於同日6時40分許，經評估出血量
    3000cc，同日7時20分許，再出血約500cc，加上產婦於當日
    產程期間出血300cc，則產婦於當日7時20分許 (被告當時已
    到達醫院)，總計已經出血約3800cc，可見產婦郭瑞華在當
    日7時20分許，其出血量應屬第三級至第四級出血之間，即
    其出血量已占全身血量將近40%(第三級之出血量介於全身血
    液之30%~40%)，怎可能在完全尚未輸血之情況下，得以靠塞
    紗布止血之方式，使其自身血液補充回來？顯見產婦郭瑞華
    於當日7時30分許，血壓回復至131/91mmHg之情形，僅屬短
    暫之現象，被告身為專業醫師，對此自不可能不知悉，其竟
    以此企圖卸責，委無足採。前揭台灣婦產科學會函及所附意
    見書疑三、疑四之回答部分，認為被告對產婦郭瑞華採取止
    血措施後，於當日7時30分許，其血壓回復至131/91mmHg ，
    及大量輸血後，產婦郭瑞華於當日10時30分之血液檢驗結果
    ，血紅素為11g/dl (在正常值範圍內)，被告之處置並無不
    當等情，並未綜合考量產婦於當日7時20分許之出血量已達
    3800cc(甚至誤認產婦於當日6時40分許之出血量僅有1500cc
    ，見前述【四】)，亦未考量產婦自當日6時40分許迄10時30
    分許之心跳、血壓變化，其所為之鑑定意見自難採為有利於
    被告之認定，附此敘明。
(七)依產婦郭瑞華之病歷資料所載，其於當日6時40分許抽血檢
    驗之結果 (檢驗單記載之檢測時間為7時02分)，發現產婦郭
    瑞華血液之凝血功能不良 (檢驗值22.1，參考值10-14)，固
    有長庚紀念醫院出院檢驗彙總報告1紙可證 (偵查卷第17頁)
    。惟按，依前揭行政院醫審會93年6月30日衛署醫字第09302
    04065號函及所附第0000000號鑑定書十、鑑定意見：(七)記載
    ：在大量出血後，將出現消秏性凝血功能不良與瀰漫性出血
    的現象；產後大出血後出現消秏性凝血功能不良、瀰漫性出
    血的現象與羊水栓塞臨床症狀相似；此案例於06：45(應係0
    6：40)出現大量陰道出血，而凝血時間延長測定時間為07：
    02，無法以此認定06：45(應係06：40)出現大量陰道出血時
    凝血時間延長，亦無法以此認定瀰漫性出血是羊水栓塞引起
    。亦即，上開鑑定意見認為並不能以產婦郭瑞華當日6時40
    分許抽血檢驗之結果 (檢驗單記載之檢測時間為7時02分)，
    認為其於上午6時40分即有凝血功能不良之情形。又依前揭
    台灣婦產科醫學會函之疑二回答稱：「產後大出血之原因有
    很多，如子宮收縮不良、產道裂傷、子宮內翻、胎盤留置、
    胎盤植入、羊水栓塞等，而瀰漫性凝血功能不良之現象則可
    能是產後大出血造成凝血因子消秏所致或羊水栓塞，胎盤剝
    離，敗血症，胎死腹中停留過久等原因，根據護理記錄以及
    病程記錄，產婦於90年10月25日5：20胎盤產出，5：30送至
    恢復室，6：20發現有出血現象，即刻大量輸液，並且開始
    塞紗布及打上收縮劑止血，於6：40分叫血，並抽血檢查，
    而7：02血液檢查報告顯示有凝血功能不良之情形，即凝血
    功能不良在醫師抽血檢查時已發生．．．因產後大出血與凝
    血功能不良可互為因果關係，故無法直接認定產後大出血之
    原因為凝血功能不良所致」等情，其認為產婦郭瑞華當日6
    時40分許抽血檢驗之結果 (檢驗單記載之檢測時間為7時02
    分)，即可產婦於認定抽血之時即有凝血功能不良之情形，
    與上開行政院醫審會之鑑定意見完全相反，惟其亦認為產後
    大出血與凝血功能不良可互為因果關係，故無法直接認定產
    後大出血之原因為凝血功能不良所致，換言之，其亦認為本
    件產婦之產後大出血之原因尚不能直接認定即為產婦本身之
    凝血功能不良。故辯護人所稱本件產婦郭瑞華先凝血功能不
    良之情形，始導致其於6時40分許出血3000毫升 (辯護人認
    為僅出血1500毫升)之事實，尚嫌無據。再者，前揭行政院
    醫審會93年6月30日衛署醫字第09302040 65號函及所附第00
    00000號鑑定書十、鑑定意見：(八)、(九)、(十)記載：在大量出
    血後，將出現消秏性凝血功能不良與瀰漫羊水栓塞臨床症狀
    徵狀包括低血壓、成人呼吸窘迫症候群、肺水腫、心肺衰竭
    、發疳、凝血功能不良、呼吸困難、抽筋；發生率約
    1/20000 (Williams Obstetrics  ，21ed. P.600)，死亡率
    在不同研究報告差異極大，約25-90%(Willi amsObstetrics
    ，21ed.P.662)，在羊水栓塞解剖案例中，75%可於母體發現
    胎兒組識，肺動脈血中50%可發現胎兒組織 (WilliamsObst
    etrics  ，21ed.P.661)。產後大出血後出現消秏性凝血功
    能不良、瀰漫性出血的現象與羊水栓塞臨床症狀相似；無法
    以此認定瀰漫性出血是羊水栓塞引起。無法認定此案例有羊
    水栓塞，亦無法以此認定瀰漫性出血是羊水栓塞引起等情；
    而上開台灣婦產科醫學會函之疑八、疑九、疑十回答稱：羊
    水栓塞之症狀有低血壓、呼吸窘迫、肺水腫、胎兒窘迫、凝
    血功能異常、抽筋、出血等，死亡率約為60-90 %，其發生
    率約為二萬分之一。嚴格而論，欲完全診斷確定是羊水栓塞
    ，需以死後屍體解剖證明，本案件臨床症狀與羊水栓塞之臨
    床症狀相似，雖無法百分之百直接斷定為羊水栓塞，但依其
    臨床症狀之表現與過程，應可臆斷羊水栓塞之可能。羊水栓
    塞會對身體產生急劇的變化，常會有回天乏術之憾事發生，
    而其治療著重在病清急劇變化時維持病人身體循環功能穩定
    ，並適時給予輸血矯正出血及凝血功能異常，並維持呼吸功
    能正常，使病人生命徵象穩定後，再根據病人臨床表現加以
    治療。羊水栓塞死亡率高達60-90 % ，沒有證據顯示任何醫
    療介入，可以改善病人預後等語。是上開鑑定意見，均無法
    直接認定本件產婦之產後大出血係因羊水栓塞造成 (台灣婦
    產科醫學會之意見亦僅【臆斷】羊水栓塞之可能)， 被告及
    其選任之辯護人辯稱本件產婦之產後大出血係因羊水栓塞引
    起，縱被告及時輸血及給與必要之急救措施，亦未必能挽回
    產婦郭瑞華之生命等語，自亦無從遽信。
(八)綜上所述，本件被告雖無起訴書所載「明知郭瑞華於88年間
    懷孕流產時 (實際日期為88年12月24日，起訴書誤載為89年
    間)曾有出血不止之紀錄」、「於當日上午5時16分 (起訴書
    誤載5時10分)許於郭瑞華生產後，未詳加檢查即行離去」，
    「延誤到達醫院之時間」、「未及時囑咐輸血」、「未及時
    與其他醫師會診」之事實，惟被告於同日上午7時10幾分許
    到達醫院之後，明知產婦之大出血情況，竟仍未立即啟動「
    緊急備血」程序取得血液輸入產婦郭瑞華體內，其確有違反
    其注意義務之情事，及前揭行政院醫審會第0000000 號鑑定
    書及台灣婦產科醫學會之鑑定意見均認本案無法直接認定本
    件產婦之產後大出血係因羊水栓塞造成之事實，均詳述如前
    。惟前揭行政院醫審會第0000000 號鑑定書十、鑑定意見(八)
    則認為臨床與法醫鑑定均【無法完全排除】此案例有羊水栓
    塞，及同鑑定書十、鑑定意見(九)認為此案例臨床症狀大出血
    在先、消秏性凝血功能不良出現在後，縱使醫師及時予以輸
    血，也未必能挽回病患之性命。是本案雖因檢察官未依職權
    解剖產婦郭瑞華屍體，以致無法明確判斷產婦郭瑞華之產後
    大出血是否為羊水栓塞引起，惟依同一理由，亦無法排除產
    婦郭瑞華之產後大出血係因羊水栓塞引起之情形；則苟本件
    產婦郭瑞華之產後大出血係因羊水栓塞引起，據上開前揭行
    政院醫審會第0000000 號鑑定書及台灣婦產科醫學會之意見
    ，羊水栓塞之死亡率最高約90% ，被告縱使及時予以輸血，
    恐仍難避免產婦死亡之結果，換言之，本件被告到達醫院之
    後延誤輸血之疏失行為，與產婦郭瑞華之死亡結果，客觀上
    並無相當因果關係。從而，被告及其選任之辯護人所辯上開
    情節，雖有部分與事實不符，難以採信，惟其辯稱被告到達
    醫院之後延誤輸血之疏失行為，與產婦郭瑞華之死亡結果，
    客觀上並無相當因果關係乙節，應堪採信，其應無業務過失
    犯行。至於，公訴人認縱本件產婦郭瑞華之產後大出血係因
    羊水栓塞引起，羊水栓塞之死亡率既為60-90%( 若依前揭行
    政院醫審會第0000000 號鑑定書之意見為25-90%) ，則被告
    若及時予以輸血或採取適當之急救措施，仍有10-40% (若依
    前揭行政院醫審會第0000000 號鑑定書之意見為10-75%) ，
    則被告若及時予以輸血或採取適之存活機率，故被告延誤輸
    血之疏失行為，與產婦郭瑞華之死亡結果，客觀上亦有相當
    因果關係等語，固非無見，惟揆諸前揭二之法條規定及判例
    要旨，苟本件產婦之產後大出血係因羊水栓塞引起，則被告
    延誤輸血之疏失行為，至少仍有60-90% (若依前揭行政院醫
    審會第0000000 號鑑定書之意見為25-90%) 之機率係其無法
    避免產婦之死亡結果，苟認定被告仍對於本件產婦之死亡結
    果具有相當因果關係，無異認為被告仍需對此60-90% (若依
    前揭行政院醫審會第0000000 號鑑定書之意見為25-90%) 無
    法避免之死亡結果負責，實有違前揭法條規定及判例要旨，
    換言之，本件既無法明確認定被告之延誤輸血之疏失行為，
    與產婦郭瑞華之死亡結果，客觀上有相當因果關係，依「罪
    疑有利歸於被告」之原則，即應為有利於被告之認定。公訴
    人上開意見，尚嫌未洽。又前揭行政院醫審會91年12月30
    日衛署醫字第091007962 號函及所附第00000 00號鑑定書、
    行政院醫審會92年9 月15日衛署醫字第0920212 381 號函及
    所附第0000000 號鑑定書、行政院醫審會93年6 月30日衛署
    醫字第0930204065號函及所附第0000000 號鑑定書固均認定
    被告有延誤輸血之情事，惟其中編號第0000000 號鑑定書及
    第0000000 號鑑定書 (即前二次鑑定)之 鑑定意見漏未考量
    產婦是否因羊水栓塞造成大量出血及被告縱及時輸血是否得
    以避免產婦死亡之結果發生等事實，是尚難據此即該被告有
    業務過失致死之犯行；另其中編號第0000000 號鑑定書之鑑
    定意見認為此案例臨床症狀大出血在先、消秏性凝血功能不
    良出現在後，縱使醫師及時予以輸血，也未必能挽回病患之
    性命等語，詳述如前，是亦難以該鑑定書之意見而認被告有
    何業務過失致死犯行，均附此敘明。
五、綜上所述，本件僅憑告訴人告訴人丙○○之指訴、高雄長庚
    醫院之郭瑞華病歷資料1冊、行政院醫審會編號0000000號、
    00000000號及編號第0000000號鑑定書3份、高雄長庚醫院出
    具之郭瑞華死亡證明書影本1紙、臺灣高雄法院檢察署相驗
    屍體證明書1紙、臺灣高雄法院檢察署鑑定驗斷書 (90年相
    字第1831號)、勘驗筆錄等證據資料，均僅能證明產婦郭瑞
    華於90年10月25日在高雄長庚醫院生產後大量出血，被告確
    有延誤輸血，嗣產婦經急救後仍死亡之事實，惟並不能證明
    其死亡之結果與被告之延誤輸血行為有相當因果關係，是尚
    不足使本院形成被告涉犯業務過失犯行致死之有罪確信，此
    外，公訴人亦未提出其他證據證明被告有何業務過失致死犯
    行之行為，是尚難認定被告有何業務過失犯行致死之行為。
    依上說明，公訴人所舉之證據不足以證明被告確有業務過失
    致死之犯行，復查無其他積極證據足資認定被告確有公訴人
    所指之業務過失致死犯行，既不能證明被告犯罪，揆諸前開
    法條之規定，依法自應為被告無罪之諭知。
據上論斷，應依刑事訴訟法第301條第1項前段，判決如主文。
本案經檢察官戊○○到庭執行職務。
中    華    民    國    95    年    5     月    18    日
                  刑事第九庭    審判長法  官  張世賢
                                      法  官  謝梨敏
                                      法  官  陳建和
以上正本證明與原本無異。
如不服本判決，應於判決送達後10日內，向本院提出上訴狀。
中    華    民    國    95    年    5     月    22    日
                                      書記官  戴顯澄


司法院資訊處製作；財團法人民間司法改革基金會備份。
